【裁判字號】    94,重國,9
【裁判日期】    950519
【裁判案由】    國家賠償
【裁判全文】
臺灣板橋地方法院民事判決               94年度重國字第9號
原      告  戊○○
訴訟代理人  宋國城律師
被      告  臺北縣樹林市公所
法定代理人  丁○○
訴訟代理人  鍾毓理律師
上列當事人間請求國家賠償事件，經本院於民國95年5 月2 日言
詞辯論終結，判決如下：
    主    文
被告應給付原告新臺幣柒拾玖萬伍仟玖佰捌拾伍元。
原告其餘之訴駁回。
訴訟費用由被告負擔十分之六，餘由原告負擔。
    事實及理由
壹、程序方面：
一、依國家賠償法請求損害賠償時，應先以書面向賠償義務機關
    請求之。賠償義務機關對於前項請求，應即與請求權人協議
    。協議成立時，應作成協議書，該項協議書得為執行名義。
    賠償義務機關拒絕賠償，或自提出請求之日起逾30日不開始
    協議，或自開始協議之日起逾60日協議不成立時，請求權人
    得提起損害賠償之訴，國家賠償法第10條第1 項、第11條第
    1 項分別定有明文。查原告主張被告應負國家賠償責任，原
    告向被告請求賠償，被告拒絕賠償，爰依前開規定提起本訴
    等情，有被告94年7 月29日北縣樹工字第0940020560號函拒
    絕賠償在卷可按，是原告起訴時已履行前揭法條之前置程序
    規定，合先敘明。
二、原告起訴請求被告應給付新臺幣（下同）13,504,208元，嗣
    於民國（下同）94年11月14日具狀減縮聲明請求被告應給付
    9,482,729 元，之後又於95年3 月21日具狀減縮聲明請求被
    告應給付4,698,234元，核無不合，應予准許。
三、原告起訴後，被告臺北縣樹林市公所之法定代理人，由何玉
    枝變更為丁○○，並經於95年3 月3 日具狀聲明承受訴訟，
    核與民事訴訟法第170 、175 條之規定尚無不合。
貳、實體方面：
一、原告主張：
(一)原告於93年5 月29日17時許下班時間，騎乘車號KEH-526 號
    機車，途經臺北縣樹林市○○街高架橋防汛道路往鶯歌方向
    ，因橋面灣處有坑洞，且未設有任何警示標誌，致原告行至
    該坑洞時摔倒，連人帶車拋向對向車道，適逢對方來車即臺
    北縣三重市公所之甲○○駕駛車號Q4-469號垃圾車及臺北縣
    板橋市公所之乙○○駕駛車號Q2-780號垃圾車不及煞車而撞
    擊，造成原告受有肚挫傷併腸破裂、肝破裂、左肱骨骨折、
    頭部外傷、顏面撕裂傷臂神經叢受傷之傷害。按公有公共設
    施因設置或管理有欠缺，致人民生命、身體或財產受損害者
    ，國家應負損害賠償責任，國家賠償法第3 條第1 項定有明
    文。且該條項所規定公有公共設施因設置或管理有欠缺而生
    之國家賠償責任，係採無過失賠償主義，不以故意或過失為
    責任要件。而被告為該路段之管理養護機關，對於該路段因
    路面破損，形成凹陷漥洞，造成往來車輛、人員之危險，竟
    疏未修護，亦未在該危險路面設置明顯警示標誌，顯就公共
    設施之管理有所欠缺，致造成原告之身體傷害，故其應負國
    家賠償責任。
(二)爰依國家賠償法第5條，及民法第193條第1項、第195條第1
    項前段之規定，將原告各項請求詳列如下：
１、醫療費用部分，計38,569元：
    原告遭逢上開事故後，經送往恩主公醫院急救治療共支出醫
    療費用20,619元。又原告至長庚紀念醫院治療支出醫療費17
２、減少勞動能力損失部分，計2,131,965元：
    原告因本件車禍受有肚挫傷併腸破裂、肝破裂、左肱骨骨折
    、頭部外傷、顏面撕裂傷臂神經叢受傷之傷害。自受傷以來
    不間斷地看診及復健，經長庚醫院醫師初步診斷醫囑「左臂
    功能不全，不宜工作，左肩活動度受限，前舉90度，側舉90
    度，後舉10度，左腕功能活動受限，後彎40度」，原告喪失
    勞動能力之程度，符合勞工保險殘廢給付標準表障害項目第
    95項之規定，屬該表所列殘廢等級第8 級給付標準360 日之
    身體障害，據此原告喪失勞動能力之比例為30% 。原告車禍
    前月薪為35,000元，又勞動基準法規定60歲為強制退休之年
    齡。查原告於59年11月27日生起算至60歲，計26年為其勞動
    能力年限。是依霍夫曼計算法並扣除中間利息，原告減少勞
    動能力之損害為2,131,965元。
３、看護費用部分，計27,700元：
    原告於93年5 月29日送恩主公醫院急診後轉至加護病房2 天
    （93年5 月31日及93年6 月1 日）計4,600 元；93年6 月2
    日轉至普通病房11日至93年6 月12日出院，計23,100元，合
    計27,700元。
４、財物損失部分，計18,000元：
    原告所有之機車當場毀損，該車係1997年8 月出廠，光陽
    124cc之中古機車，價值約18,000元。
５、慰藉金部分，計2,500,000元：
    原告因本次車禍受傷，身心遭受極大之痛苦，查原告係國中
    畢業，92年薪資總額為350,000 元，並無不動產；而被告臺
    北縣樹林市○○○○段公路公共設施之管理機關，其資力足
    以賠償原告之損害，據此原告請求2,500,000 元之精神慰藉
    金。
６、綜上，原告所受之損害共計為4,698,234 元。並聲明被告應
    給付原告4,698,234元等語。
(三)原告曾依法請求被告機關協議賠償，惟被告拒絕賠償，原告
    不得已始依法提起本件訴訟。
(四)對被告答辯之陳述：
１、被告係本件肇事路段公共設施之管理機關，應負國家賠償責
    任。
２、被告並非強制汽車責任保險法之保險人，亦非被保險人，是
    以保險金額之扣除，似乎與被告應負損害賠償責任無關。
二、被告則以：
(一)臺北縣樹林市○○街高架橋防汛道路係由內政部營建署負責
    設置施工，目前仍在保固期間內，92年9 月間因AC路面發生
    破洞及伸縮縫附近路面有鋼筋外漏情形，經被告通知內政部
    營建署，內政部營建署即以92年10月13日營授北字第092005
    9938號函通知承包商前往修繕，並於同年11月11日內政部營
    建署再通知被告上述工程已改善完成。本次原告向被告申請
    國家賠償，被告與內政部營建署共同會勘現場，並依會勘紀
    錄所載，若需賠償再向內政部營建署求償。是本件被告並非
    賠償義務機關。
(二)本件原告必須舉證證明其所受之損害與路面坑洞有因果關係
    。
(三)退萬步言，本件縱認被告有賠償義務，然原告請求之金額實
    屬過高。
(四)原告酒醉駕車對本件車禍之發生應負大部分之責任，原告於
    車禍後經送醫救治，測得其血液中所含酒精濃度為185mg/DL
    ，此有恩主公醫院生化檢驗報告可稽。顯見原告因酒精催化
    所引起之生理反應，確已影響其無法正常操控機車，達不能
    安全駕駛動力交通工具之程度，是原告對於本件車禍之發生
    與有過失等語置辯。並聲明原告之訴駁回。
三、本院之判斷：
(一)被告是否為本件國家賠償義務機關：
    按公有公共設施因設置或管理有欠缺，致人民生命、身體或
    財產受損害者，國家應負損害賠償責任；又依第3 條第1 項
    請求損害賠償者，以該公共設施之設置或管理機關為賠償義
    務機關，國家賠償法第3 條第1 項及第9 條第2 項分別定有
    明文。本件系爭車禍發生地點位於臺北縣樹林市○○街高架
    橋往鶯歌方向之防汛道路之管理機關究為何一機關？被告雖
    以原告申請國家賠償時，被告與內政部營建署共同會勘現場
    ，並作成會勘紀錄內載有「樹林市公所負責協商，若需賠償
    再向內政部營建署求償」，並提出臺北縣樹林市公所會勘紀
    錄1 紙為證；惟本院向內政部營建署函詢覆略以：「該橋樑
    道路工程，本署已於92年6 月5 日完工驗收合格，並已移交
    臺北縣樹林市公所接管，故管理機關為臺北縣樹林市公所」
    ，有該署95年1 月2 日營署北字第0940068276號函暨所附該
    署92年6 月25日營署工務字第0920037283號函及臺北縣樹林
    市公所92年7 月10日北縣樹工字第0920019398號函2 件附卷
    可參。是本件系爭車禍發生地點臺北縣樹林市○○街高架橋
    往鶯歌方向之防汛道路之管理機關確為臺北縣樹林市公所。
    從而；被告以於會勘時已作成決議表示求償係向內政部營建
    署而認本件賠償義務機關為內政部營建署之抗辯顯無理由。
(二)原告所受之傷害是否與路面坑洞有因果關係？
    原告主張其於93年5 月29日17時許，騎乘車號KEH-526 號機
    車行經臺北縣樹林市○○街高架橋防汛道路往鶯歌方向行駛
    ，因橋面灣處有坑洞，且未設有任何警示標誌，致原告行至
    該坑洞時摔倒，連人帶車拋向對向車道，適逢對方來車即臺
    北縣三重市公所之甲○○駕駛車號Q4-469號垃圾車及臺北縣
    板橋市公所之乙○○駕駛車號Q2-780號垃圾車不及煞車而撞
    擊，造成原告受有肚挫傷併腸破裂、肝破裂、左肱骨骨折、
    頭部外傷、顏面撕裂傷臂神經叢受傷之傷害，業據原告提出
    臺北縣政府警察局交通事故證明書1 紙、現場照片4 幀及財
    團法人恩主公醫院診斷證明書2 紙在卷可佐。復經證人甲○○於本院證稱：「我當時從三重往樹林焚化爐方向行駛，原
    告是對面來車，我是第二輛車，林福來是第一輛車，看到原
    告騎機車為了閃坑洞而碰到林福來垃圾車後面的廚餘架，以
    致機車滑行到我垃圾車前‧‧‧只有他（指原告）擦撞到林
    福來的垃圾車後滑倒在我車前」又本院以當天高架橋之坑洞
    是否很明顯詢問證人甲○○，而證人答稱：「很明顯可以看
    到」以及證人即當時處理之警員丙○○證稱：「我到現場後
    戊○○已經送到恩主公醫院，我就依現場狀況處理，戊○○
    的家人就要求垃圾車司機甲○○、林福來（現已經死亡）和
    解。我拍照片的時候，高架橋有鐵皮接縫處有坑洞，原告為
    閃坑洞才跟林福來、甲○○發生車禍，就是鶯歌往樹林轉彎
    處靠近雙黃線的位置，平常我們開巡邏車時都會閃那個洞‧
    ‧‧我到的時候，機車已經倒在地上，垃圾車都停在原地，
    是機車先撞到第一台垃圾車前面，然後才滑倒在第二台」，
    本院並以坑洞的範圍及多深等情詢問證人丙○○，而證人答
    稱：「我沒有量過，面積大約一尺，深度五公分左右」。又
    被告訴訟代理人以根據交通規則第73條該路段沒有劃慢車道
    ，原告機車是否要靠右邊行駛等情詢問證人丙○○，而證人
    答稱：「坑洞有一直延到路邊，所以，縱然原告的機車靠右
    行駛，也會遇到此坑洞」（見本院卷所附95年2 月23日言詞
    辯論筆錄），本院復向當時處理之臺北縣政府警察局樹林分
    局調取時處理之資料，依該分局於94年12月2 日以北縣警樹
    刑字第0940030944號函檢送原告及訴外人林福來、甲○○等
    3 人交通事故乙案全部資料及現場照片以觀，本件上開系爭
    高架橋路面有明顯之坑洞，且埋設之鋼筋已有外露之現象。
    是以依上開所述，原告騎乘機車確係為閃避路面之坑洞，致
    擦撞對向由林福來駕駛之Q2-780號垃圾車，而人車倒地滑行
    ，因而受有肚挫傷併腸破裂、肝破裂、左肱骨骨折、頭部外
    傷、顏面撕裂傷臂神經叢受傷之傷害，故原告所受上開傷害
    ，自與被告所管理之公有公共設施即臺北縣樹林市○○街高
    架橋防汛道路有坑洞且未設警告標誌之欠缺有因果關係。
(三)按國家賠償法第3 條所定之國家賠償責任，係採無過失主義
    ，即以該公共設施之設置或管理有欠缺，並因此欠缺致人民
    受有損害為其構成要件，非以管理或設置機關有過失為必要
    ，最高法院85年台上字第2776號判例可資參照。次按國家賠
    償法第3 條第1 項所規定公有公共設施因設置或管理欠缺而
    生之國家賠償責任，係採無過失責任賠償主義，不以故意或
    過失為責任要件，祇須公有之公共設施因設置或管理有欠缺
    ，致人民生命、身體或財產受損害，國家或其他公法人即應
    負賠償責任，至國家或其他公法人對該設置或管理之欠缺有
    無故意或過失，或於防止損害之發生已否善盡其注意義務，
    均非所問，亦有最高法院73年度台上字第584 號裁判要旨可
    供憑參。再國家損害賠償，除依本法規定外，適用民法規定
    。不法侵害他人之身體或健康者，對於被害人因此喪失或減
    少勞動能力或增加生活上之需要時，應負損害賠償責任。又
    不法侵害他人之身體、健康、名譽、自由、信用、隱私、貞
    操，或不法侵害其他人格法益而情節重大者，被害人雖非財
    產上之損害，亦得請求賠償相當之金額。國家賠償法第5 條
    、民法第193 條第1 項、第195 條第1 項前段分別定有明文
    。本件被告為前揭系爭路段之管理養護機關，而其所管理養
    護之系爭路段既有如前所述之設置與管理之欠缺，並與原告
    騎車摔倒受傷間，有相當因果關係，原告依前開規定，請求
    被告賠償損害，自非無據。玆就原告所主張之各項損害及金
    額，一一審酌如下：
１、醫療費用部分：
    原告主張其因本件事故支出醫療費用共38,569元，業據其提
    出醫療費用單據共32張影本為憑，被告對此之請求並無意見
    ，故原告此部分之請求應予准許。
２、減少勞動能力損失部分：
    原告主張其因系爭路段坑洞肇致受有肚挫傷併腸破裂、肝破
    裂、左肱骨骨折、頭部外傷、顏面撕裂傷臂神經叢受傷之傷
    害及自受傷以來不間斷地看診及復健，經長庚醫院醫師初步
    診斷醫囑「左臂功能不全，不宜工作，左肩活動度受限，前
    舉90度，側舉90度，後舉10度，左腕功能活動受限，後彎40
    度」，原告喪失勞動能力之程度，符合勞工保險殘廢給付標
    準表障害項目第95項之規定，屬該表所列殘廢等級第8 級給
    付標準360 日之身體障害，據此原告喪失勞動能力之比例為
    30% ，復經本院向財團法人長庚紀念醫院函詢，亦同上開認
    原告所受之傷害應無法完全治癒，符合符合勞工保險殘廢給
    付標準表障害項目第95項之規定，有該院95年2 月27日（94
    ）長庚院法字第1243號函在卷可按，且被告對於原告喪失勞
    動能力之比例為30% 亦不爭執。查原告所提92年度扣繳憑單
    上載原告92年度收入為350,000 元，爰依此標準計算原告勞
    動能力減少之損害，又原告係59年11月27日生，自93年5 月
    29日系爭事故發生起算至其滿60歲退休之日止尚可工作時間
    為26年（霍夫曼係數16.00000000），原告勞動能力在通常
    情狀下年收入為350,000元，而其因本件車禍減少勞動能力
    為30% ，故原告得請求減少勞動能力損失為1,719,790 元（
    計算方法為350,000 ×30% ×16.00000000=1,719,790 《小
    數點以下四捨五入》），逾此之請求，並無理由。
３、看護費用部分：
    原告主張因受傷共計支出看護費用27,700元，惟並無提出單
    據以實其說，故此部分之請求，洵屬無據。
４、財物損失部分：
    原告主張因本件車禍致其所有之機車當場毀損，計損失18,0
    00元，惟亦無提出任何憑證單據以佐其說，是此部分之請求
    ，亦屬無據。。
５、精神慰撫金部分：
    原告主張其因本件事故身體受有前揭傷害，業據其提出診斷
    證明書2 份為證，其精神上自屬痛苦不堪，揆諸前開說明，
    自得請求被告賠償非財產上之損害。本院審酌原告現僅25歲
    ，因被告機關管理公有公共設施有欠缺致其受傷程度非輕，
    精神上自受有相當痛苦，及被告管理養護前揭系爭路段，平
    時本即行車甚多，然竟路面坑洞處處，復又未設置任何警示
    標誌，致原告騎車摔傷等一切情狀，認原告請求精神慰撫金
    2,500,000 元，尚屬過高，應予核減為1,000,000 元，始稱
    允適。
    綜上所述，原告得請求金額共計2,758,359 元（38,569＋1,
    719,790 ＋1,000,000＝2,758,359）。
(四)又按損害之發生或擴大，被害人與有過失者，法院得減輕賠
    償金額或免除之，民法第217 條定有明文。經查：原告車禍
    受後，經送往恩主公醫院救治，則測得其血液含酒精濃度高
    達185mg/DL，此有上開臺北縣政府警察樹林分局檢送處理資
    料中所附恩主公醫院生化檢驗報告1 紙在卷可考，原告對此
    亦不爭執，顯見原告飲酒後騎乘機車，亦因酒精催化所引起
    之生理反應，而影響其正常操控機車，是本院認原告對於本
    件事故之發生應負擔50% 之過失比例。因此原告所受之損害
    總計為1,379,180 元（計算式為：2,758,359x50%=1,379,18
    0《小數點以下四捨五入》）。
(五)末按；強制汽車責任保險法第30條規定，保險人依本法規定
    給付之保險金，視為加害人或被保險人損害賠償金額之一部
    分；加害人或被保險人受賠償請求時，得扣除之。查原告因
    本件車禍，已領取強制責任保險賠償金583,195 元，業經原
    告提出保險公司和解紀錄表及原告存簿影本為證，且為被告
    所不爭執，依法自應予扣除。是原告得請求被告賠償之金額
    1,379,180 元，應再扣除583,195 元後，所餘795,985 元，
    始為本件被告應賠償原告之金額。
四、從而；原告基於國家賠償法第3 條第1 項、第5 條及民法第
    193 條第1 項、第195 條第1 項前段規定，請求被告給付原
    告795,985 元，洵屬正當，應予准許。逾此範圍之請求，尚
    非有據，應予駁回。
五、本案事證已臻明確，兩造其餘主張陳述及所提之證據，於判
    決結果不生影響，無庸再予一一論述，附此敘明。
六、結論：原告之訴為一部有理由，一部無理由，依民事訴訟法
    第79條，判決如主文。
中    華    民    國    95    年    5     月    19    日
                     民事第二庭  法  官  潘  長  生
以上為正本係照原本作成。
如對本判決上訴，須於判決送達後20日內向本院提出上訴狀。
中    華    民    國    95    年    5     月    19    日
                                 書記官  許 清 琳


司法院資訊處製作；財團法人民間司法改革基金會備份。
